ACORDAO-COMPLETO-2582698

ACÓRDÃO 3817/2023 ATA 14/2023 - PRIMEIRA CÂMARA

VISTOS, relatados e discutidos estes autos de tomada de contas especial instaurada pelo Grupamento de Apoio de Canoas da Diretoria de Administração da Aeronáutica, em desfavor da Sra. Cláudia Fernanda Valadares, em razão do recebimento indevido de pensão na condição de filha maior solteira, mesmo após ter constituído união estável,
ACORDAM os ministros do Tribunal de Contas da União, reunidos em sessão da 1ª Câmara, diante das razões expostas pelo relator, e com fundamento nos arts. 1º, I, 12, § 3º, 16, III, "b" e "c", 19 e 23, III, da Lei 8.443/1992, em: 
9.1. considerar revel, para todos os efeitos, a Sra. Cláudia Fernanda Valadares, dando-se prosseguimento ao processo, 
9.2. julgar irregulares as contas da Sra. Cláudia Fernanda Valadares e condená-la ao pagamento das quantias a seguir especificadas, com a fixação do prazo de quinze dias, a contar das notificações, para comprovar, perante o Tribunal (art. 214, III, "a", do Regimento Interno) , o recolhimento da dívida aos cofres do Tesouro Nacional, atualizada monetariamente e acrescida dos juros de mora, calculados a partir das datas discriminadas, até a data dos recolhimentos, na forma prevista na legislação em vigor, abatendo-se, na oportunidade, os valores já ressarcidos:
	Data de ocorrência
	Valor histórico (R$) 

	1/10/1996
	478,77

	1/11/1996
	478,77

	1/12/1996
	662,92

	1/1/1997
	478,77

	1/2/1997
	478,77

	1/3/1997
	478,77

	1/4/1997
	479,28

	1/5/1997
	479,28

	1/6/1997
	479,28

	1/7/1997
	663,79

	1/8/1997
	479,28

	1/9/1997
	479,28

	1/10/1997
	479,28

	1/11/1997
	479,28

	1/12/1997
	663,43

	1/1/1998
	369,02

	1/2/1998
	479,28

	1/3/1998
	479,28

	1/4/1998
	369,02

	1/5/1998
	369,02

	1/6/1998
	369,02

	1/7/1998
	553,53

	1/8/1998
	369,02

	1/9/1998
	369,02

	1/10/1998
	680,17

	1/11/1998
	680,17

	1/12/1998
	1.174,85

	1/1/1999
	14.457,48

	1/2/1999
	680,17

	1/3/1999
	680,17

	1/4/1999
	678,82

	1/5/1999
	678,82

	1/6/1999
	678,82

	1/7/1999
	1.022,09

	1/8/1999
	681,39

	1/9/1999
	681,39

	1/10/1999
	681,39

	1/11/1999
	681,39

	1/12/1999
	1.360,21

	1/1/2000
	681,39

	1/2/2000
	681,39

	1/3/2000
	681,39

	1/4/2000
	681,39

	1/5/2000
	681,39

	1/6/2000
	681,39

	1/7/2000
	1.022,09

	1/8/2000
	681,39

	1/9/2000
	681,39

	1/10/2000
	681,39

	1/11/2000
	681,39

	1/12/2000
	1.360,21

	1/1/2001
	681,39

	1/2/2001
	681,39

	1/3/2001
	681,39

	1/4/2001
	681,39

	1/5/2001
	681,39

	1/6/2001
	681,39

	1/7/2001
	1.022,09

	1/8/2001
	681,39

	1/9/2001
	681,39

	1/10/2001
	681,39

	1/11/2001
	681,39

	1/12/2001
	1.360,21

	1/1/2002
	681,39

	1/2/2002
	727,12

	1/3/2002
	741,97

	1/4/2002
	741,97

	1/5/2002
	741,97

	1/6/2002
	741,97

	1/7/2002
	1.112,96

	1/8/2002
	727,12

	1/9/2002
	756,83

	1/10/2002
	741,97

	1/11/2002
	741,97

	1/12/2002
	1.481,14

	1/1/2003
	849,12

	1/2/2003
	741,97

	1/3/2003
	741,97

	1/4/2003
	741,97

	1/5/2003
	741,97

	1/6/2003
	741,97

	1/7/2003
	1.279,33

	1/8/2003
	814,63

	1/9/2003
	916,59

	1/10/2003
	809,44

	1/11/2003
	809,44

	1/12/2003
	1.615,82

	1/1/2004
	916,59

	1/2/2004
	809,44

	1/3/2004
	809,44

	1/4/2004
	809,44

	1/5/2004
	809,44

	1/6/2004
	809,44

	1/7/2004
	1.214,16

	1/8/2004
	1.206,25

	1/9/2004
	1.059,46

	1/10/2004
	955,91

	1/11/2004
	940,84

	1/12/2004
	1.879,02

	1/1/2005
	1.058,56

	1/2/2005
	940,84

	1/3/2005
	940,84

	1/4/2005
	940,84

	1/5/2005
	940,84

	1/6/2005
	1.004,71

	1/7/2005
	1.507,35

	1/8/2005
	1.004,55

	1/9/2005
	1.122,23

	1/10/2005
	1.004,51

	1/11/2005
	1.004,50

	1/12/2005
	2.006,31

	1/1/2006
	1.122,22

	1/2/2006
	1.004,50

	1/3/2006
	1.004,50

	1/4/2006
	1.004,50

	1/5/2006
	1.135,14

	1/6/2006
	1.135,14

	1/7/2006
	1.703,19

	1/8/2006
	1.221,37

	1/9/2006
	1.339,49

	1/10/2006
	1.221,37

	1/11/2006
	1.221,37

	1/12/2006
	2.374,23

	1/1/2007
	1.398,54

	1/2/2007
	1.232,70

	1/3/2007
	1.293,54

	1/4/2007
	1.293,54

	1/5/2007
	1.366,94

	1/6/2007
	1.366,94

	1/7/2007
	2.051,08

	1/8/2007
	1.366,94

	1/9/2007
	1.484,22

	1/10/2007
	1.366,94

	1/12/2007
	2.729,85

	1/1/2008
	1.484,02

	1/2/2008
	1.371,98

	1/3/2008
	1.363,11

	1/4/2008
	1.454,11

	1/5/2008
	1.454,11

	1/6/2008
	1.454,11

	1/7/2008
	2.780,79

	1/8/2008
	1.587,36

	1/9/2008
	1.704,64

	1/10/2008
	1.587,36

	1/11/2008
	1.587,36

	1/12/2008
	3.174,72

	1/1/2009
	1.704,64

	1/2/2009
	1.753,40

	1/3/2009
	1.723,88

	1/4/2009
	1.723,88

	1/5/2009
	1.723,88

	1/6/2009
	1.723,88

	1/7/2009
	2.585,82

	1/8/2009
	1.858,76

	1/9/2009
	1.976,04

	1/10/2009
	1.858,76

	1/11/2009
	1.858,76

	1/12/2009
	3.717,52

	1/1/2010
	1.858,76

	1/2/2010
	1.858,76

	1/3/2010
	1.858,76

	1/4/2010
	1.858,76

	1/5/2010
	1.858,76

	1/6/2010
	1.858,76

	1/7/2010
	2.788,14

	1/8/2010
	2.140,53

	1/9/2010
	2.140,53

	1/10/2010
	2.140,53

	1/11/2010
	2.140,53

	1/12/2010
	4.281,06

	1/1/2011
	2.140,53

	1/2/2011
	2.140,53

	1/3/2011
	2.140,53

	1/4/2011
	2.140,53

	1/5/2011
	2.145,59

	1/6/2011
	2.140,53

	1/7/2011
	3.210,79

	1/8/2011
	2.216,45

	1/9/2011
	2.216,45

	1/10/2011
	2.216,45

	1/11/2011
	2.216,45

	1/12/2011
	4.432,90

	1/1/2012
	2.216,45

	1/2/2012
	2.216,45

	1/3/2012
	2.216,45

	1/4/2012
	2.216,45

	1/5/2012
	2.216,45

	1/6/2012
	2.216,45

	1/7/2012
	3.324,67

	1/8/2012
	2.321,95

	1/9/2012
	2.321,95

	1/10/2012
	2.321,95

	1/11/2012
	2.321,95

	1/12/2012
	4.643,90

	1/1/2013
	2.321,95

	1/2/2013
	2.476,95

	1/3/2013
	2.476,95

	1/4/2013
	2.476,95

	1/5/2013
	2.476,95

	1/6/2013
	2.476,95

	1/7/2013
	3.715,42

	1/8/2013
	2.476,95

	1/9/2013
	2.476,95

	1/10/2013
	2.476,95

	1/11/2013
	2.476,95

	1/12/2013
	4.953,90

	1/1/2014
	2.476,95

	1/2/2014
	2.631,95

	1/3/2014
	2.631,95

	1/4/2014
	2.631,95

	1/5/2014
	2.631,95

	1/6/2014
	2.631,95

	1/7/2014
	3.947,92

	1/8/2014
	2.631,95

	1/9/2014
	2.631,95

	1/10/2014
	2.631,95

	1/11/2014
	2.631,95

	1/12/2014
	5.263,90

	1/1/2015
	2.631,95

	1/2/2015
	2.771,71

	1/3/2015
	2.771,71

	1/4/2015
	2.771,71

	1/5/2015
	2.771,71

	1/6/2015
	2.771,71

	1/7/2015
	4.157,56

	1/8/2015
	2.771,71

	1/9/2015
	2.771,71

	1/10/2015
	2.771,71

	1/11/2015
	2.771,71

	1/12/2015
	5.543,42

	1/1/2016
	2.771,71

	1/2/2016
	2.771,71

	1/3/2016
	2.771,71

	1/4/2016
	2.771,71

	1/5/2016
	2.771,71

	1/6/2016
	2.771,71

	1/7/2016
	4.157,56

	1/8/2016
	2.771,71

	1/9/2016
	2.937,24

	1/10/2016
	2.937,24

	1/11/2016
	2.937,24

	1/12/2016
	5.874,48

	1/1/2017
	2.937,24

	1/2/2017
	3.091,82

	1/3/2017
	3.091,82

	1/4/2017
	3.091,82

	1/5/2017
	3.091,82

	1/6/2017
	3.091,82

	1/7/2017
	4.637,73

	1/8/2017
	3.091,82

	1/9/2017
	3.091,82

	1/10/2017
	3.091,82

	1/11/2017
	3.091,82

	1/12/2017
	6.183,64

	1/1/2018
	3.091,82

	1/2/2018
	3.091,82

	1/3/2018
	3.091,82

	1/4/2018
	3.091,82

	1/5/2018
	3.091,82

	1/6/2018
	3.091,82

	1/7/2018
	4.637,73

	1/8/2018
	3.091,82

	1/9/2018
	3.091,82

	1/10/2018
	3.091,82

	1/11/2018
	3.091,82

	1/12/2018
	6.183,64

	1/1/2019
	3.091,82

	1/2/2019
	3.091,82

	1/3/2019
	3.091,82

	1/4/2019
	3.091,82

	1/5/2019
	3.091,82

	1/6/2019
	3.091,82

	1/7/2019
	4.637,73

	1/8/2019
	3.091,82

	1/9/2019
	3.091,82

	1/10/2019
	3.091,82

	1/11/2019
	3.091,82

	1/12/2019
	6.183,64

	1/1/2020
	3.091,82

	1/2/2020
	3.091,82

	1/3/2020
	3.091,82

	1/4/2020
	3.091,82

	1/5/2020
	3.091,82

	1/6/2020
	3.091,82

9.3. aplicar à Sra. Cláudia Fernanda Valadares a multa prevista no art. 57 da Lei 8.443/1992, no valor de R$ 90.000,00 (noventa mil reais) , fixando-lhe o prazo de 15  (quinze) dias, a contar da notificação, para que comprove, perante o Tribunal (art. 214, III, "a" do Regimento Interno) , o recolhimento da dívida aos cofres do Tesouro Nacional, atualizada monetariamente desde a data deste acórdão até a do efetivo recolhimento, se for paga após o vencimento, na forma da legislação em vigor;
9.4. autorizar a cobrança judicial das dívidas, caso não atendidas as notificações, na forma do art. 28, II, da Lei 8.443/1992;
9.5. comunicar este acórdão à responsável e ao Grupamento de Apoio de Canoas;
9.6. enviar cópia deste acórdão e do relatório e voto que o fundamentam à Procuradoria da República no Estado do Rio Grande do Sul, nos termos dos arts. 16, § 3º, da Lei 8.443/1992 e 209, § 7º, do Regimento Interno do TCU, para a adoção das medidas cabíveis.

TOMADA DE CONTAS ESPECIAL. TCE instaurada pelo GRUPAMENTO DE APOIO DE CANOAS em desfavor da Sra. Cláudia Fernanda Valadares, em razão do recebimento indevido de pensão na condição de filha maior solteira, mesmo após ter constituído união estável.

Primeira Câmara

Grupamento de Apoio de Canoas

3. Responsável: Cláudia Fernanda Valadares (XXX.739.460-XX)

13.1. Ministros presentes: Walton Alencar Rodrigues (Presidente), Benjamin Zymler, Jorge Oliveira (Relator) e Jhonatan de Jesus.
13.2. Ministro-Substituto presente: Weder de Oliveira.

JORGE OLIVEIRA

Transcrevo a instrução elaborada pela Unidade de Auditoria Especializada em Tomada de Contas Especial (AudTCE) , constante à peça 62:
"INTRODUÇÃO
Cuidam os autos de tomada de contas especial instaurada pelo Grupamento de Apoio de Canoas, em desfavor de Cláudia Fernanda Valadares, em razão de recebimento indevido de parcelas de pensão militar, na condição de filha maior solteira, mesmo após contrair união estável, no período de junho de 1993 a junho de 2020, conforme Sindicância 27/GAP-CO/2019.
HISTÓRICO
Em 27/4/2021, com fundamento na IN/TCU 71/2012, alterada pela IN/TCU 76/2016, e DN/TCU 155/2016, o dirigente da instituição Grupamento de Apoio de Canoas autorizou a instauração da tomada de contas especial (peça 1) . O processo foi registrado no sistema e-TCE com o número 968/2021.
	O fundamento para a instauração da Tomada de Contas Especial, conforme consignado na matriz de responsabilização elaborada pelo tomador de contas, foi a constatação da seguinte irregularidade: 
Apurados os indícios, restou comprovado nos autos da Sindicância nº 27/GAP-CO/2019, que a Sra. CLÁUDIA FERNANDA VALADARES possui registro de endereço em comum e dois filhos com o senhor Luís Gilberto Cardoso Paiva, sendo considerada a data de nascimento do primogênito, 23 de março 1991, a data de decaimento do direito à pensão, isto porque resta caracterizada a perda da condição de filha maior solteira. Entretanto, a contar de março 1993 passou a perceber pensão, com base na Lei nº 3.373/58, a título de filha maior solteira, sem exercer função em cargo público permanente.
A responsável arrolada na fase interna foi devidamente comunicada e, diante da ausência de justificativas suficientes para elidir a irregularidade e da não devolução dos recursos, instaurou-se a tomada de contas especial.
	No relatório (peça 35) , o tomador de contas concluiu que o prejuízo importaria no valor original de R$ 10.683.247,46, imputando-se a responsabilidade a Cláudia Fernanda Valadares, na condição de beneficiária. 
	Em 28/9/2021, a Centro de Controle Interno da Aeronáutica emitiu o relatório de auditoria (peça 38) , em concordância com o relatório do tomador de contas. O certificado de auditoria e o parecer do dirigente do órgão de controle interno concluíram pela irregularidade das presentes contas (peças 39 e 40) .
	Em 5/10/2021, o Comandante do Exército atestou haver tomado conhecimento das conclusões contidas no relatório e certificado de auditoria, bem como do parecer conclusivo do dirigente do órgão de controle interno, manifestando-se pela irregularidade das contas, e determinou o encaminhamento do processo ao Tribunal de Contas da União (peça 41) . Em que pese o art. 52 da Lei 8.443/1992 fale em Ministro de Estado supervisor da área ou autoridade de nível hierárquico equivalente, os Comandantes do Exército, da Marinha e da Aeronáutica (arts. 3º e 9º da LC 97/1999) equiparam-se a Ministro de Estado (Acórdão 18633/2021-TCU-Primeira Câmara, rel. Augusto Sherman) .
Na instrução inicial (peça 45) , analisando-se os documentos nos autos, concluiu-se pela necessidade de realização de citação para a seguinte irregularidade: 
Irregularidade 1: recebimento indevido de parcelas de pensão militar, na condição de filha maior solteira, mesmo após contrair união estável, no período de junho de 1993 a junho de 2020.
	Evidências da irregularidade: documentos técnicos presentes nas peças 1, 2, 3, 4, 5, 6, 7, 8, 9, 10, 11, 12, 13, 14, 15, 16, 17, 18, 19, 20, 21, 22, 23, 24, 25, 26, 27, 28, 29, 30, 31, 32 e 33.
	Normas infringidas: art. 71, inciso II, da Constituição Federal/1988; arts. 884, 876 e 927 do Código Civil (Lei 10.406 de 10/1/2002) e art. 5º, Parágrafo único, da Lei 3.373/1958.
	Débitos relacionados à responsável Claudia Fernanda Valadares:
	Data de ocorrência
	Valor histórico (R$) 

	1/6/1993
	4.948.654,29

	1/7/1993
	4.948.654,29

	1/8/1993
	6.614,86

	1/9/1993
	6.971,05

	1/10/1993
	12.975,21

	1/11/1993
	20.457,30

	1/12/1993
	31.689,70

	1/1/1994
	19.336,78

	1/2/1994
	56.405,77

	1/3/1994
	63.532,02

	1/4/1994
	195,51

	1/5/1994
	215,50

	1/6/1994
	217,59

	1/7/1994
	233,78

	1/8/1994
	349,71

	1/9/1994
	230,16

	1/10/1994
	268,54

	1/11/1994
	268,54

	1/12/1994
	268,54

	1/1/1995
	604,93

	1/2/1995
	368,29

	1/3/1995
	368,29

	1/4/1995
	368,29

	1/5/1995
	478,77

	1/6/1995
	478,77

	1/7/1995
	662,91

	1/8/1995
	478,77

	1/9/1995
	478,77

	1/10/1995
	478,77

	1/11/1995
	478,77

	1/12/1995
	662,92

	1/1/1996
	478,77

	1/2/1996
	478,77

	1/3/1996
	478,77

	1/4/1996
	478,77

	1/5/1996
	478,77

	1/6/1996
	478,77

	1/7/1996
	662,91

	1/8/1996
	478,77

	1/9/1996
	478,77

	1/10/1996
	478,77

	1/11/1996
	478,77

	1/12/1996
	662,92

	1/1/1997
	478,77

	1/2/1997
	478,77

	1/3/1997
	478,77

	1/4/1997
	479,28

	1/5/1997
	479,28

	1/6/1997
	479,28

	1/7/1997
	663,79

	1/8/1997
	479,28

	1/9/1997
	479,28

	1/10/1997
	479,28

	1/11/1997
	479,28

	1/12/1997
	663,43

	1/1/1998
	369,02

	1/2/1998
	479,28

	1/3/1998
	479,28

	1/4/1998
	369,02

	1/5/1998
	369,02

	1/6/1998
	369,02

	1/7/1998
	553,53

	1/8/1998
	369,02

	1/9/1998
	369,02

	1/10/1998
	680,17

	1/11/1998
	680,17

	1/12/1998
	1.174,85

	1/1/1999
	14.457,48

	1/2/1999
	680,17

	1/3/1999
	680,17

	1/4/1999
	678,82

	1/5/1999
	678,82

	1/6/1999
	678,82

	1/7/1999
	1.022,09

	1/8/1999
	681,39

	1/9/1999
	681,39

	1/10/1999
	681,39

	1/11/1999
	681,39

	1/12/1999
	1.360,21

	1/1/2000
	681,39

	1/2/2000
	681,39

	1/3/2000
	681,39

	1/4/2000
	681,39

	1/5/2000
	681,39

	1/6/2000
	681,39

	1/7/2000
	1.022,09

	1/8/2000
	681,39

	1/9/2000
	681,39

	1/10/2000
	681,39

	1/11/2000
	681,39

	1/12/2000
	1.360,21

	1/1/2001
	681,39

	1/2/2001
	681,39

	1/3/2001
	681,39

	1/4/2001
	681,39

	1/5/2001
	681,39

	1/6/2001
	681,39

	1/7/2001
	1.022,09

	1/8/2001
	681,39

	1/9/2001
	681,39

	1/10/2001
	681,39

	1/11/2001
	681,39

	1/12/2001
	1.360,21

	1/1/2002
	681,39

	1/2/2002
	727,12

	1/3/2002
	741,97

	1/4/2002
	741,97

	1/5/2002
	741,97

	1/6/2002
	741,97

	1/7/2002
	1.112,96

	1/8/2002
	727,12

	1/9/2002
	756,83

	1/10/2002
	741,97

	1/11/2002
	741,97

	1/12/2002
	1.481,14

	1/1/2003
	849,12

	1/2/2003
	741,97

	1/3/2003
	741,97

	1/4/2003
	741,97

	1/5/2003
	741,97

	1/6/2003
	741,97

	1/7/2003
	1.279,33

	1/8/2003
	814,63

	1/9/2003
	916,59

	1/10/2003
	809,44

	1/11/2003
	809,44

	1/12/2003
	1.615,82

	1/1/2004
	916,59

	1/2/2004
	809,44

	1/3/2004
	809,44

	1/4/2004
	809,44

	1/5/2004
	809,44

	1/6/2004
	809,44

	1/7/2004
	1.214,16

	1/8/2004
	1.206,25

	1/9/2004
	1.059,46

	1/10/2004
	955,91

	1/11/2004
	940,84

	1/12/2004
	1.879,02

	1/1/2005
	1.058,56

	1/2/2005
	940,84

	1/3/2005
	940,84

	1/4/2005
	940,84

	1/5/2005
	940,84

	1/6/2005
	1.004,71

	1/7/2005
	1.507,35

	1/8/2005
	1.004,55

	1/9/2005
	1.122,23

	1/10/2005
	1.004,51

	1/11/2005
	1.004,50

	1/12/2005
	2.006,31

	1/1/2006
	1.122,22

	1/2/2006
	1.004,50

	1/3/2006
	1.004,50

	1/4/2006
	1.004,50

	1/5/2006
	1.135,14

	1/6/2006
	1.135,14

	1/7/2006
	1.703,19

	1/8/2006
	1.221,37

	1/9/2006
	1.339,49

	1/10/2006
	1.221,37

	1/11/2006
	1.221,37

	1/12/2006
	2.374,23

	1/1/2007
	1.398,54

	1/2/2007
	1.232,70

	1/3/2007
	1.293,54

	1/4/2007
	1.293,54

	1/5/2007
	1.366,94

	1/6/2007
	1.366,94

	1/7/2007
	2.051,08

	1/8/2007
	1.366,94

	1/9/2007
	1.484,22

	1/10/2007
	1.366,94

	1/11/2007
	1.366,94

	1/12/2007
	2.729,85

	1/1/2008
	1.484,02

	1/2/2008
	1.371,98

	1/3/2008
	1.363,11

	1/4/2008
	1.454,11

	1/5/2008
	1.454,11

	1/6/2008
	1.454,11

	1/7/2008
	2.780,79

	1/8/2008
	1.587,36

	1/9/2008
	1.704,64

	1/10/2008
	1.587,36

	1/11/2008
	1.587,36

	1/12/2008
	3.174,72

	1/1/2009
	1.704,64

	1/2/2009
	1.753,40

	1/3/2009
	1.723,88

	1/4/2009
	1.723,88

	1/5/2009
	1.723,88

	1/6/2009
	1.723,88

	1/7/2009
	2.585,82

	1/8/2009
	1.858,76

	1/9/2009
	1.976,04

	1/10/2009
	1.858,76

	1/11/2009
	1.858,76

	1/12/2009
	3.717,52

	1/1/2010
	1.858,76

	1/2/2010
	1.858,76

	1/3/2010
	1.858,76

	1/4/2010
	1.858,76

	1/5/2010
	1.858,76

	1/6/2010
	1.858,76

	1/7/2010
	2.788,14

	1/8/2010
	2.140,53

	1/9/2010
	2.140,53

	1/10/2010
	2.140,53

	1/11/2010
	2.140,53

	1/12/2010
	4.281,06

	1/1/2011
	2.140,53

	1/2/2011
	2.140,53

	1/3/2011
	2.140,53

	1/4/2011
	2.140,53

	1/5/2011
	2.145,59

	1/6/2011
	2.140,53

	1/7/2011
	3.210,79

	1/8/2011
	2.216,45

	1/9/2011
	2.216,45

	1/10/2011
	2.216,45

	1/11/2011
	2.216,45

	1/12/2011
	4.432,90

	1/1/2012
	2.216,45

	1/2/2012
	2.216,45

	1/3/2012
	2.216,45

	1/4/2012
	2.216,45

	1/5/2012
	2.216,45

	1/6/2012
	2.216,45

	1/7/2012
	3.324,67

	1/8/2012
	2.321,95

	1/9/2012
	2.321,95

	1/10/2012
	2.321,95

	1/11/2012
	2.321,95

	1/12/2012
	4.643,90

	1/1/2013
	2.321,95

	1/2/2013
	2.476,95

	1/3/2013
	2.476,95

	1/4/2013
	2.476,95

	1/5/2013
	2.476,95

	1/6/2013
	2.476,95

	1/7/2013
	3.715,42

	1/8/2013
	2.476,95

	1/9/2013
	2.476,95

	1/10/2013
	2.476,95

	1/11/2013
	2.476,95

	1/12/2013
	4.953,90

	1/1/2014
	2.476,95

	1/2/2014
	2.631,95

	1/3/2014
	2.631,95

	1/4/2014
	2.631,95

	1/5/2014
	2.631,95

	1/6/2014
	2.631,95

	1/7/2014
	3.947,92

	1/8/2014
	2.631,95

	1/9/2014
	2.631,95

	1/10/2014
	2.631,95

	1/11/2014
	2.631,95

	1/12/2014
	5.263,90

	1/1/2015
	2.631,95

	1/2/2015
	2.771,71

	1/3/2015
	2.771,71

	1/4/2015
	2.771,71

	1/5/2015
	2.771,71

	1/6/2015
	2.771,71

	1/7/2015
	4.157,56

	1/8/2015
	2.771,71

	1/9/2015
	2.771,71

	1/10/2015
	2.771,71

	1/11/2015
	2.771,71

	1/12/2015
	5.543,42

	1/1/2016
	2.771,71

	1/2/2016
	2.771,71

	1/3/2016
	2.771,71

	1/4/2016
	2.771,71

	1/5/2016
	2.771,71

	1/6/2016
	2.771,71

	1/7/2016
	4.157,56

	1/8/2016
	2.771,71

	1/9/2016
	2.937,24

	1/10/2016
	2.937,24

	1/11/2016
	2.937,24

	1/12/2016
	5.874,48

	1/1/2017
	2.937,24

	1/2/2017
	3.091,82

	1/3/2017
	3.091,82

	1/4/2017
	3.091,82

	1/5/2017
	3.091,82

	1/6/2017
	3.091,82

	1/7/2017
	4.637,73

	1/8/2017
	3.091,82

	1/9/2017
	3.091,82

	1/10/2017
	3.091,82

	1/11/2017
	3.091,82

	1/12/2017
	6.183,64

	1/1/2018
	3.091,82

	1/2/2018
	3.091,82

	1/3/2018
	3.091,82

	1/4/2018
	3.091,82

	1/5/2018
	3.091,82

	1/6/2018
	3.091,82

	1/7/2018
	4.637,73

	1/8/2018
	3.091,82

	1/9/2018
	3.091,82

	1/10/2018
	3.091,82

	1/11/2018
	3.091,82

	1/12/2018
	6.183,64

	1/1/2019
	3.091,82

	1/2/2019
	3.091,82

	1/3/2019
	3.091,82

	1/4/2019
	3.091,82

	1/5/2019
	3.091,82

	1/6/2019
	3.091,82

	1/7/2019
	4.637,73

	1/8/2019
	3.091,82

	1/9/2019
	3.091,82

	1/10/2019
	3.091,82

	1/11/2019
	3.091,82

	1/12/2019
	6.183,64

	1/1/2020
	3.091,82

	1/2/2020
	3.091,82

	1/3/2020
	3.091,82

	1/4/2020
	3.091,82

	1/5/2020
	3.091,82

	1/6/2020
	3.091,82

Cofre credor: Tesouro Nacional.
Responsável: Cláudia Fernanda Valadares.
Conduta: não comunicar imediatamente à administração militar a união estável contraída com o Sr. Luís Gilberto Cardoso Paiva, com o qual teve filhos, e continuar a receber proventos de pensão militar, à qual não tinha mais direito, a partir da perda do requisito de filha maior solteira.
Nexo de causalidade: ao não comunicar à administração militar que vivia em união estável e, portanto, não mais se enquadrava na condição de filha maior solteira, a pensionista permaneceu no sistema de pagamento e continuou recebendo a pensão indevidamente, beneficiando-se do prejuízo suportado pelo Erário.
Culpabilidade: não há excludentes de ilicitude, de culpabilidade e de punibilidade. É razoável supor que a responsável tinha consciência da ilicitude de sua conduta. Era esperada conduta diversa da praticada, qual seja, comunicar imediatamente que vivia em união estável e, portanto, não mais se enquadrava na condição de filha maior solteira para cancelamento da pensão militar, a qual não tinha mais direito. 
Encaminhamento: citação.
Em cumprimento ao pronunciamento da unidade (peça 47) , foi efetuada citação da responsável, nos moldes adiante:
 Cláudia Fernanda Valadares - promovida a citação da responsável, conforme delineado adiante:
	Comunicação: Ofício 54262/2022 - Seproc (peça 50) 
Data da Expedição: 31/10/2022
Data da Ciência: 4/11/2022 (peça 52) 
Nome Recebedor: Diogo Poncio
Observação: Ofício enviado para o endereço do responsável, conforme pesquisa na base de dados no sistema do TSE, custodiada pelo TCU (peça 48) .
Fim do prazo para a defesa: 19/11/2022
	
	Comunicação: Ofício 54263/2022 - Seproc (peça 49) 
Data da Expedição: 31/10/2022
Data da Ciência: 4/11/2022 (peça 55) 
Nome Recebedor: Marlene P. Santos
Observação: Ofício enviado para o endereço do responsável, conforme pesquisa na base de dados no sistema da Receita Federal, custodiada pelo TCU (peça 48) .
Fim do prazo para a defesa: 19/11/2022
	
	Comunicação: Ofício 56947/2022 - Seproc (peça 51) 
Data da Expedição: 3/11/2022
Data da Ciência: 7/11/2022 (peça 56) 
Nome Recebedor: ilegível
Observação: Ofício enviado para o endereço do responsável, conforme pesquisa na base de dados nos sistemas corporativos do TCU, custodiada pelo TCU (peça 48) .
Fim do prazo para a defesa: 22/11/2022
	
	Comunicação: Ofício 61016/2022 - Seproc (peça 57) 
Data da Expedição: 23/11/2022
Data da Ciência: não houve (Desconhecido) (peça 58) 
Observação: Ofício enviado para o endereço do responsável, conforme pesquisa na base de dados nos sistemas corporativos do TCU, custodiada pelo TCU (peça 48) .
	
	Comunicação: Ofício 62786/2022 - Seproc (peça 59) 
Data da Expedição: 12/1/2023
Data da Ciência: não houve (Desconhecido) (peça 60) 
Observação: Ofício enviado para o endereço do responsável, conforme pesquisa na base de dados nos sistemas corporativos do TCU, custodiada pelo TCU (peça 48) .
	
Conforme Despacho de Conclusão das Comunicações Processuais (peça 61) , as providências inerentes às comunicações processuais foram concluídas. 
Transcorrido o prazo regimental, a responsável Cláudia Fernanda Valadares permaneceu silente, devendo ser considerada revel, nos termos do art. 12, § 3º, da Lei 8.443/1992.
ANÁLISE DOS PRESSUPOSTOS DE PROCEDIBILIDADE DA IN/TCU 71/2012
Avaliação da Ocorrência de Prescrição
Em relação à prescrição, o Supremo Tribunal Federal - STF, no Recurso Extraordinário - RE 636.886, fixou a tese, com repercussão geral reconhecida, de que 'é prescritível a pretensão de ressarcimento ao erário fundada em decisão de Tribunal de Contas' (Tema 899) . Posteriormente, o próprio TCU regulamentou o assunto por meio da Resolução TCU 344, de 11/10/2022, publicada em 21/10/2022, à luz do disposto na Lei 9.873/1999, estabelecendo que 'prescrevem em cinco anos as pretensões punitiva e de ressarcimento' nos processos de controle externo, conforme o art. 2º, da referida norma.
Quanto ao termo inicial da contagem do prazo prescricional, o art. 4º prevê o seguinte:
	Art. 4° O prazo de prescrição será contado:
I - da data em que as contas deveriam ter sido prestadas, no caso de omissão de prestação de contas;
II - da data da apresentação da prestação de contas ao órgão competente para a sua análise inicial;
III - do recebimento da denúncia ou da representação pelo Tribunal ou pelos órgãos de controle interno, quanto às apurações decorrentes de processos dessa natureza;
IV - da data do conhecimento da irregularidade ou do dano, quando constatados em fiscalização realizada pelo Tribunal, pelos órgãos de controle interno ou pelo próprio órgão ou entidade da Administração Pública onde ocorrer a irregularidade;
V - do dia em que tiver cessado a permanência ou a continuidade, no caso de irregularidade permanente ou continuada.
No que se refere às causas de interrupção da prescrição, o art. 5º dispõe:
	Art. 5º A prescrição se interrompe:
I - pela notificação, oitiva, citação ou audiência do responsável, inclusive por edital; 
II - por qualquer ato inequívoco de apuração do fato;
III - por qualquer ato inequívoco de tentativa de solução conciliatória; 
IV - pela decisão condenatória recorrível.
§ 1° A prescrição pode se interromper mais de uma vez por causas distintas ou por uma mesma causa desde que, por sua natureza, seja repetível no curso do processo.
§ 2° Interrompida a prescrição, começa a correr novo prazo a partir do ato interruptivo.
§ 3º Não interrompem a prescrição o pedido e concessão de vista dos autos, emissão de certidões, prestação de informações, juntada de procuração ou subestabelecimento e outros atos de instrução processual de mero seguimento do curso das apurações.
No caso concreto, o termo inicial da contagem do prazo prescricional ocorreu em 1/6/2020, data em que cessou a ocorrência irregular (inciso V do art. 4º) .
Ademais, verificam-se, nos presentes autos, os seguintes eventos processuais interruptivos da prescrição, ocorridos tanto na fase interna, quanto na fase externa desta TCE:
fase interna:
Portaria GAP-CO 13/81, de 21/11/2019, instaura sindicância, Solução de processo administrativo, datada de 10/3/2020 (peça 10) ;
   Notificações: 
Carta 385/SPP/30804, recebida em 12/12/2019 (peça 2, p. 15 a 20) ;
Notificação 001/TCE, recebido em 17/5/2021 (peças 24 e 25) .
  Portaria SEFA 44/AJUR, de 6/4/2021, instaura a tomada de contas especial (peça 1) ; e
  Relatório de tomada de contas especial 968/2021, de 23/9/2021 (peça 38) .
13.2	fase externa:
	a) em 5/10/2021, data da autuação do processo no TCU.
14.	Ao se analisar o termo inicial da contagem do prazo de prescrição, bem como a sequência de eventos processuais indicados no item anterior, os quais têm o condão de interromper a fluência do prazo prescricional, nos termos dos art. 5º e 7º, inciso I, da Resolução TCU 344/2022, conclui-se que não houve o transcurso do prazo de 5 (cinco) anos entre cada evento processual e o seguinte, Portanto, levando-se em consideração o entendimento do STF acima mencionado, bem como a vigente regulamentação do Tribunal, não ocorreu, nos autos, a prescrição da pretensão sancionatória e ressarcitória para o TCU.
Avaliação da Prescrição Intercorrente no Âmbito do Tribunal
A Resolução-TCU 344, de 11/10/2022, estabelece que:
Art. 8º Incide a prescrição intercorrente se o processo ficar paralisado por mais de três anos, pendente de julgamento ou despacho, sem prejuízo da responsabilidade funcional decorrente da paralisação, se for o caso. 
§ 1° A prescrição intercorrente interrompe-se por qualquer ato que evidencie o andamento regular do processo, excetuando-se pedido e concessão de vista dos autos, emissão de certidões, prestação de informações, juntada de procuração ou subestabelecimento e outros atos que não interfiram de modo relevante no curso das apurações.
§ 2° As causas suspensivas e interruptivas da prescrição principal também suspendem ou interrompem a prescrição intercorrente.
Levando-se em consideração a vigente regulamentação do Tribunal, bem como os eventos processuais interruptivos da prescrição na fase externa, relacionados no item acima, conclui-se que não houve o transcurso do prazo de 3  (três) anos entre cada evento processual e o seguinte, e consequentemente não ocorreu a prescrição intercorrente.
Avaliação de Viabilidade do Exercício do Contraditório e Ampla Defesa
	Verifica-se que não houve o transcurso de mais de dez anos desde o fato gerador sem que tenha havido a notificação da responsável pela autoridade administrativa federal competente (art. 6º, inciso II, c/c art. 19 da IN/TCU 71/2012, modificada pela IN/TCU 76/2016) , uma vez que o fato gerador da irregularidade sancionada ocorreu em 1/6/2020, e a responsável foi notificada sobre a irregularidade pela autoridade administrativa competente conforme segue:
Cláudia Fernanda Valadares, por meio do ofício acostado à peça 24, recebido em 17/5/2021, conforme AR (peça 25) .
Valor de Constituição da TCE 	
	Verifica-se, ainda, que o valor atualizado do débito apurado (sem juros) em 1/1/2017 é de R$ 894.931,93, portanto superior ao limite mínimo de R$ 100.000,00, na forma estabelecida conforme os arts. 6º, inciso I, e 19 da IN/TCU 71/2012, modificada pela IN/TCU 76/2016. 
OUTROS PROCESSOS/DÉBITOS NOS SISTEMAS DO TCU COM OS MESMOS RESPONSÁVEIS
	Informa-se que não foi encontrado débito imputável à responsável em outros processos no Tribunal.
	A tomada de contas especial está, assim, devidamente constituída e em condição de ser instruída.
EXAME TÉCNICO
Da validade das notificações:
	Preliminarmente, cumpre tecer breves considerações sobre a forma como são realizadas as comunicações processuais no TCU. A esse respeito, destacam-se o art. 179, do Regimento Interno do TCU (Resolução 155, de 4/12/2002) e o art. 4º, inciso III, § 1º, da Resolução TCU 170, de 30 de junho de 2004, in verbis:
Art. 179. A citação, a audiência ou a notificação, bem como a comunicação de diligência, farseão:
I - mediante ciência da parte, efetivada por servidor designado, por meio eletrônico, fac-símile, telegrama ou qualquer outra forma, desde que fique confirmada inequivocamente a entrega da comunicação ao destinatário;
II - mediante carta registrada, com aviso de recebimento que comprove a entrega no endereço do destinatário;
III - por edital publicado no Diário Oficial da União, quando o seu destinatário não for localizado
 (...) 
Art. 3º As comunicações serão dirigidas ao responsável, ou ao interessado, ou ao dirigente de órgão ou entidade, ou ao representante legal ou ao procurador constituído nos autos, com poderes expressos no mandato para esse fim, por meio de:
I - correio eletrônico, fac-símile ou telegrama;
II - servidor designado;
III - carta registrada, com aviso de recebimento;
IV - edital publicado no Diário Oficial da União, quando o seu destinatário não for localizado, nas hipóteses em que seja necessário o exercício de defesa.
Art. 4º. Consideram-se entregues as comunicações:
I - efetivadas conforme disposto nos incisos I e II do artigo anterior, mediante confirmação da ciência do destinatário;
II - realizadas na forma prevista no inciso III do artigo anterior, com o retorno do aviso de recebimento, entregue comprovadamente no endereço do destinatário;
III - na data de publicação do edital no Diário Oficial da União, quando realizadas na forma prevista no inciso IV do artigo anterior.
§ 1º O endereço do destinatário deverá ser previamente confirmado mediante consulta aos sistemas disponíveis ao Tribunal ou a outros meios de informação, a qual deverá ser juntada ao respectivo processo.
 (...) 
	Bem se vê, portanto, que a validade da citação via postal não depende de que o aviso de recebimento seja assinado pelo próprio destinatário da comunicação, o que dispensa, no caso em tela, a entrega do AR em 'mãos próprias'. A exigência da norma é no sentido de o Tribunal verificar se a correspondência foi entregue no endereço correto, residindo aqui a necessidade de certeza inequívoca. 
	Não é outra a orientação da jurisprudência do TCU, conforme se verifica dos julgados a seguir transcritos:
São válidas as comunicações processuais entregues, mediante carta registrada, no endereço correto do responsável, não havendo necessidade de que o recebimento seja feito por ele próprio (Acórdão 3648/2013-TCU-Segunda Câmara, Relator José Jorge) ;
É prescindível a entrega pessoal das comunicações pelo TCU, razão pela qual não há necessidade de que o aviso de recebimento seja assinado pelo próprio destinatário. Entregandose a correspondência no endereço correto do destinatário, presume-se o recebimento da citação. (Acórdão 1019/2008-TCU-Plenário, Relator Benjamin Zymler) ;
As comunicações do TCU, inclusive as citações, deverão ser realizadas mediante Aviso de Recebimento - AR, via Empresa Brasileira de Correios e Telégrafos, bastando para sua validade que se demonstre que a correspondência foi entregue no endereço correto. (Acórdão 1526/2007-TCU-Plenário, Relator Aroldo Cedraz) .
A validade do critério de comunicação processual do TCU foi referendada pelo Supremo Tribunal Federal, nos termos do julgamento do MS-AgR 25.816/DF, por meio do qual se afirmou a desnecessidade da ciência pessoal do interessado, entendendo-se suficiente a comprovação da entrega do 'AR' no endereço do destinatário:
Ementa: agravo regimental. Mandado de segurança. Desnecessidade de intimação pessoal das decisões do tribunal de contas da união. art. 179 do regimento interno do TCU. Intimação do ato impugnado por carta registrada, iniciado o prazo do art. 18 da lei nº 1.533/51 da data constante do aviso de recebimento. Decadência reconhecida. Agravo improvido.
O envio de carta registrada com aviso de recebimento está expressamente enumerado entre os meios de comunicação de que dispõe o Tribunal de Contas da União para proceder às suas intimações.
O inciso II do art. 179 do Regimento Interno do TCU é claro ao exigir apenas a comprovação da entrega no endereço do destinatário, bastando o aviso de recebimento simples. 
Da revelia da responsável Cláudia Fernanda Valadares
No caso vertente, a citação da responsável se deu em endereços provenientes da base de CPFs da Receita Federal, em sistema custodiado pelo TCU. A entrega dos ofícios citatórios nesses endereços ficou comprovada (peça 48) .
Nos processos do TCU, a revelia não leva à presunção de que seriam verdadeiras todas as imputações levantadas contra os responsáveis, diferentemente do que ocorre no processo civil, em que a revelia do réu opera a presunção da verdade dos fatos narrados pelo autor (Acórdão 1009/2018-TCU-Plenário, Relator Bruno Dantas; 2369/2013-TCU-Plenário, Relator Benjamin Zymler e 2449/2013-TCU-Plenário, Relator Benjamin Zymler) . Dessa forma, a avaliação da responsabilidade do agente não pode prescindir da prova existente no processo ou para ele carreada. 
Ao não apresentar sua defesa, a responsável deixou de produzir prova da regular aplicação dos recursos sob sua responsabilidade, em afronta às normas que impõem aos gestores públicos a obrigação legal de, sempre que demandados pelos órgãos de controle, apresentar os documentos que demonstrem a correta utilização das verbas públicas, a exemplo do contido no art. 93 do Decreto-Lei 200/1967: 'Quem quer que utilize dinheiros públicos terá de justificar seu bom e regular emprego na conformidade das leis, regulamentos e normas emanadas das autoridades administrativas competentes.' 
Mesmo as alegações de defesa não sendo apresentadas, considerando o princípio da verdade real que rege esta Corte, procurou-se buscar, em manifestações da responsável na fase interna desta Tomada de Contas Especial, se havia algum argumento que pudesse ser aproveitado a seu favor. 
	No entanto, a responsável não se manifestou na fase interna, não havendo, assim, nenhum argumento que possa vir a ser analisado e posteriormente servir para afastar as irregularidades apontadas. Conforme relatado na instrução precedente, apuração em processo de sindicância revelou que (peça 45) :
17.	Verificou-se que Cláudia Fernanda Valadares foi habilitada ao recebimento de pensão civil temporária, instituída por seu genitor Rubem Valadares, falecido em 25/12/1984, nos termos da Lei 3.373/1958 (peça 8, p. 25-39 e 42) .
18.	As investigações confirmaram que Cláudia Fernanda Valadares conviveu em união estável com Luís Gilberto Cardoso Paiva por um longo período de tempo, na mesma residência, constituindo unidade familiar. Desse relacionamento, o casal teve duas filhas (Keyssi Marry Valadares Paiva e Stephani Aime Valadares Paiva, nascidas em 3/3/1991 e 19/2/2002, respectivamente) , mas o fato não foi comunicado à organização militar em suas apresentações de recadastramento, quando declarava-se como solteira (peça 3, p. 1-3 e 11-12; peça 6, p. 22-30; peça 7, p. 1-14, e peça 8, p. 2-18) .
Em se tratando de processo em que a parte interessada não se manifestou acerca das irregularidades imputadas, não há elementos para que se possa efetivamente aferir e reconhecer a ocorrência de boa-fé na conduta da responsável, podendo este Tribunal, desde logo, proferir o julgamento de mérito pela irregularidade das contas, conforme os termos dos §§ 2º e 6º do art. 202 do Regimento Interno do TCU. (Acórdão 2064/2011-TCU-Primeira Câmara (Relator Ubiratan Aguiar) , 6.182/2011-TCU-1ª Câmara (Relator Weber de Oliveira) , 4.072/2010-TCU-1ª Câmara (Relator Valmir Campelo) , 1.189/2009-TCU-1ª Câmara (Relator Marcos Bemquerer) , 731/2008-TCU-Plenário (Relator Aroldo Cedraz) .
Ademais, conforme já mencionado na instrução precedente no tópico 'avaliação das boa-fé' (peça 64) , para obtenção da pensão Cláudia Fernanda Valadares nunca declarou sua união com Luís Gilberto Cardoso Paiva, apesar de seu convívio, por um longo período, na mesma residência formando unidade familiar juntamente com os filhos em comum do casal (peça 45) . Tendo em vista a gravidade da sua conduta, adicionalmente, deve ser aplicada a sanção de inabilitação para o exercício de cargo em comissão ou função de confiança no âmbito da Administração Pública, prevista no art. 60 da Lei 8.443/1992.
Dessa forma, a responsável Cláudia Fernanda Valadares deve ser considerada revel, nos termos do art. 12, § 3º, da Lei 8.443/1992, devendo as contas serem julgadas irregulares, condenando-a ao débito apurado e aplicando-lhe a multa prevista no art. 57 da Lei 8.443/1992.
CONCLUSÃO
	Em face da análise promovida na seção 'Exame Técnico', verifica-se que a responsável Cláudia Fernanda Valadares não logrou comprovar a boa e regular aplicação dos recursos; instada a se manifestar, optou pelo silêncio, configurando a revelia, nos termos do § 3º, do art. 12, da Lei 8.443/1992. Ademais, inexistem nos autos elementos que demonstrem a boa-fé da responsável ou a ocorrência de outras excludentes de culpabilidade.
Verifica-se ainda, levando-se em consideração a vigente regulamentação do Tribunal, bem como os eventos processuais interruptivos da prescrição na fase externa (TCU) e judicial, relacionados nos itens acima, que não ocorreu, nos autos, a prescrição da pretensão sancionatória e ressarcitória para o TCU, nem ocorreu a prescrição intercorrente.
	Tendo em vista que não constam dos autos elementos que permitam reconhecer a boa-fé da responsável, sugere-se que as suas contas sejam julgadas irregulares, nos termos do art. 202, § 6º, do Regimento Interno do TCU, com a imputação do débito atualizado monetariamente e acrescido de juros de mora, nos termos do art. 202, § 1º do Regimento Interno do TCU, descontado o valor eventualmente recolhido, com a aplicação da multa prevista no art. 57 da Lei 8.443/1992 e a sanção de inabilitação para o exercício de cargo em comissão ou função de confiança no âmbito da Administração Pública, prevista no art. 60 da mesma Lei 8.443/1992.
Por fim, como não houve elementos que pudessem modificar o entendimento acerca das irregularidades em apuração, mantém-se a matriz de responsabilização presente na peça 44.
PROPOSTA DE ENCAMINHAMENTO
Diante do exposto, submetemos os autos à consideração superior, propondo ao Tribunal:
considerar revel a responsável Cláudia Fernanda Valadares, para todos os efeitos, dando-se prosseguimento ao processo, com fulcro no art. 12, § 3º, da Lei 8.443/1992; 
julgar irregulares, nos termos dos arts. 1º, inciso I, 16, inciso III, alíneas b e c, da Lei 8.443/1992, c/c os arts. 19 e 23, inciso III, da mesma Lei, as contas da responsável Cláudia Fernanda Valadares, condenando-a ao pagamento das importâncias a seguir especificadas, atualizadas monetariamente e acrescidas dos juros de mora, calculadas a partir das datas discriminadas até a data da efetiva quitação do débito, fixando-lhe o prazo de quinze dias, para que comprove, perante o Tribunal, o recolhimento das referidas quantias aos cofres do Tesouro Nacional, nos termos do art. 23, inciso III, alínea 'a', da citada lei, c/c o art. 214, inciso III, alínea 'a', do Regimento Interno do TCU.  
Débitos relacionados à responsável Cláudia Fernanda Valadares (CPF: XXX.739.460-XX) :
	Data de ocorrência
	Valor histórico (R$) 
	Data de ocorrência
	Valor histórico (R$) 

	1/6/1993
	4.948.654,29
	1/12/2006
	2.374,23

	1/7/1993
	4.948.654,29
	1/1/2007
	1.398,54

	1/8/1993
	6.614,86
	1/2/2007
	1.232,70

	1/9/1993
	6.971,05
	1/3/2007
	1.293,54

	1/10/1993
	12.975,21
	1/4/2007
	1.293,54

	1/11/1993
	20.457,30
	1/5/2007
	1.366,94

	1/12/1993
	31.689,70
	1/6/2007
	1.366,94

	1/1/1994
	19.336,78
	1/7/2007
	2.051,08

	1/2/1994
	56.405,77
	1/8/2007
	1.366,94

	1/3/1994
	63.532,02
	1/9/2007
	1.484,22

	1/4/1994
	195,51
	1/10/2007
	1.366,94

	1/5/1994
	215,50
	1/12/2007
	2.729,85

	1/6/1994
	217,59
	1/1/2008
	1.484,02

	1/7/1994
	233,78
	1/2/2008
	1.371,98

	1/8/1994
	349,71
	1/3/2008
	1.363,11

	1/9/1994
	230,16
	1/4/2008
	1.454,11

	1/10/1994
	268,54
	1/5/2008
	1.454,11

	1/11/1994
	268,54
	1/6/2008
	1.454,11

	1/12/1994
	268,54
	1/7/2008
	2.780,79

	1/1/1995
	604,93
	1/8/2008
	1.587,36

	1/2/1995
	368,29
	1/9/2008
	1.704,64

	1/3/1995
	368,29
	1/10/2008
	1.587,36

	1/4/1995
	368,29
	1/11/2008
	1.587,36

	1/5/1995
	478,77
	1/12/2008
	3.174,72

	1/6/1995
	478,77
	1/1/2009
	1.704,64

	1/7/1995
	662,91
	1/2/2009
	1.753,40

	1/8/1995
	478,77
	1/3/2009
	1.723,88

	1/9/1995
	478,77
	1/4/2009
	1.723,88

	1/10/1995
	478,77
	1/5/2009
	1.723,88

	1/11/1995
	478,77
	1/6/2009
	1.723,88

	1/12/1995
	662,92
	1/7/2009
	2.585,82

	1/1/1996
	478,77
	1/8/2009
	1.858,76

	1/2/1996
	478,77
	1/9/2009
	1.976,04

	1/3/1996
	478,77
	1/10/2009
	1.858,76

	1/4/1996
	478,77
	1/11/2009
	1.858,76

	1/5/1996
	478,77
	1/12/2009
	3.717,52

	1/6/1996
	478,77
	1/1/2010
	1.858,76

	1/7/1996
	662,91
	1/2/2010
	1.858,76

	1/8/1996
	478,77
	1/3/2010
	1.858,76

	1/9/1996
	478,77
	1/4/2010
	1.858,76

	1/10/1996
	478,77
	1/5/2010
	1.858,76

	1/11/1996
	478,77
	1/6/2010
	1.858,76

	1/12/1996
	662,92
	1/7/2010
	2.788,14

	1/1/1997
	478,77
	1/8/2010
	2.140,53

	1/2/1997
	478,77
	1/9/2010
	2.140,53

	1/3/1997
	478,77
	1/10/2010
	2.140,53

	1/4/1997
	479,28
	1/11/2010
	2.140,53

	1/5/1997
	479,28
	1/12/2010
	4.281,06

	1/6/1997
	479,28
	1/1/2011
	2.140,53

	1/7/1997
	663,79
	1/2/2011
	2.140,53

	1/8/1997
	479,28
	1/3/2011
	2.140,53

	1/9/1997
	479,28
	1/4/2011
	2.140,53

	1/10/1997
	479,28
	1/5/2011
	2.145,59

	1/11/1997
	479,28
	1/6/2011
	2.140,53

	1/12/1997
	663,43
	1/7/2011
	3.210,79

	1/1/1998
	369,02
	1/8/2011
	2.216,45

	1/2/1998
	479,28
	1/9/2011
	2.216,45

	1/3/1998
	479,28
	1/10/2011
	2.216,45

	1/4/1998
	369,02
	1/11/2011
	2.216,45

	1/5/1998
	369,02
	1/12/2011
	4.432,90

	1/6/1998
	369,02
	1/1/2012
	2.216,45

	1/7/1998
	553,53
	1/2/2012
	2.216,45

	1/8/1998
	369,02
	1/3/2012
	2.216,45

	1/9/1998
	369,02
	1/4/2012
	2.216,45

	1/10/1998
	680,17
	1/5/2012
	2.216,45

	1/11/1998
	680,17
	1/6/2012
	2.216,45

	1/12/1998
	1.174,85
	1/7/2012
	3.324,67

	1/1/1999
	14.457,48
	1/8/2012
	2.321,95

	1/2/1999
	680,17
	1/9/2012
	2.321,95

	1/3/1999
	680,17
	1/10/2012
	2.321,95

	1/4/1999
	678,82
	1/11/2012
	2.321,95

	1/5/1999
	678,82
	1/12/2012
	4.643,90

	1/6/1999
	678,82
	1/1/2013
	2.321,95

	1/7/1999
	1.022,09
	1/2/2013
	2.476,95

	1/8/1999
	681,39
	1/3/2013
	2.476,95

	1/9/1999
	681,39
	1/4/2013
	2.476,95

	1/10/1999
	681,39
	1/5/2013
	2.476,95

	1/11/1999
	681,39
	1/6/2013
	2.476,95

	1/12/1999
	1.360,21
	1/7/2013
	3.715,42

	1/1/2000
	681,39
	1/8/2013
	2.476,95

	1/2/2000
	681,39
	1/9/2013
	2.476,95

	1/3/2000
	681,39
	1/10/2013
	2.476,95

	1/4/2000
	681,39
	1/11/2013
	2.476,95

	1/5/2000
	681,39
	1/12/2013
	4.953,90

	1/6/2000
	681,39
	1/1/2014
	2.476,95

	1/7/2000
	1.022,09
	1/2/2014
	2.631,95

	1/8/2000
	681,39
	1/3/2014
	2.631,95

	1/9/2000
	681,39
	1/4/2014
	2.631,95

	1/10/2000
	681,39
	1/5/2014
	2.631,95

	1/11/2000
	681,39
	1/6/2014
	2.631,95

	1/12/2000
	1.360,21
	1/7/2014
	3.947,92

	1/1/2001
	681,39
	1/8/2014
	2.631,95

	1/2/2001
	681,39
	1/9/2014
	2.631,95

	1/3/2001
	681,39
	1/10/2014
	2.631,95

	1/4/2001
	681,39
	1/11/2014
	2.631,95

	1/5/2001
	681,39
	1/12/2014
	5.263,90

	1/6/2001
	681,39
	1/1/2015
	2.631,95

	1/7/2001
	1.022,09
	1/2/2015
	2.771,71

	1/8/2001
	681,39
	1/3/2015
	2.771,71

	1/9/2001
	681,39
	1/4/2015
	2.771,71

	1/10/2001
	681,39
	1/5/2015
	2.771,71

	1/11/2001
	681,39
	1/6/2015
	2.771,71

	1/12/2001
	1.360,21
	1/7/2015
	4.157,56

	1/1/2002
	681,39
	1/8/2015
	2.771,71

	1/2/2002
	727,12
	1/9/2015
	2.771,71

	1/3/2002
	741,97
	1/10/2015
	2.771,71

	1/4/2002
	741,97
	1/11/2015
	2.771,71

	1/5/2002
	741,97
	1/12/2015
	5.543,42

	1/6/2002
	741,97
	1/1/2016
	2.771,71

	1/7/2002
	1.112,96
	1/2/2016
	2.771,71

	1/8/2002
	727,12
	1/3/2016
	2.771,71

	1/9/2002
	756,83
	1/4/2016
	2.771,71

	1/10/2002
	741,97
	1/5/2016
	2.771,71

	1/11/2002
	741,97
	1/6/2016
	2.771,71

	1/12/2002
	1.481,14
	1/7/2016
	4.157,56

	1/1/2003
	849,12
	1/8/2016
	2.771,71

	1/2/2003
	741,97
	1/9/2016
	2.937,24

	1/3/2003
	741,97
	1/10/2016
	2.937,24

	1/4/2003
	741,97
	1/11/2016
	2.937,24

	1/5/2003
	741,97
	1/12/2016
	5.874,48

	1/6/2003
	741,97
	1/1/2017
	2.937,24

	1/7/2003
	1.279,33
	1/2/2017
	3.091,82

	1/8/2003
	814,63
	1/3/2017
	3.091,82

	1/9/2003
	916,59
	1/4/2017
	3.091,82

	1/10/2003
	809,44
	1/5/2017
	3.091,82

	1/11/2003
	809,44
	1/6/2017
	3.091,82

	1/12/2003
	1.615,82
	1/7/2017
	4.637,73

	1/1/2004
	916,59
	1/8/2017
	3.091,82

	1/2/2004
	809,44
	1/9/2017
	3.091,82

	1/3/2004
	809,44
	1/10/2017
	3.091,82

	1/4/2004
	809,44
	1/11/2017
	3.091,82

	1/5/2004
	809,44
	1/12/2017
	6.183,64

	1/6/2004
	809,44
	1/1/2018
	3.091,82

	1/7/2004
	1.214,16
	1/2/2018
	3.091,82

	1/8/2004
	1.206,25
	1/3/2018
	3.091,82

	1/9/2004
	1.059,46
	1/4/2018
	3.091,82

	1/10/2004
	955,91
	1/5/2018
	3.091,82

	1/11/2004
	940,84
	1/6/2018
	3.091,82

	1/12/2004
	1.879,02
	1/7/2018
	4.637,73

	1/1/2005
	1.058,56
	1/8/2018
	3.091,82

	1/2/2005
	940,84
	1/9/2018
	3.091,82

	1/3/2005
	940,84
	1/10/2018
	3.091,82

	1/4/2005
	940,84
	1/11/2018
	3.091,82

	1/5/2005
	940,84
	1/12/2018
	6.183,64

	1/6/2005
	1.004,71
	1/1/2019
	3.091,82

	1/7/2005
	1.507,35
	1/2/2019
	3.091,82

	1/8/2005
	1.004,55
	1/3/2019
	3.091,82

	1/9/2005
	1.122,23
	1/4/2019
	3.091,82

	1/10/2005
	1.004,51
	1/5/2019
	3.091,82

	1/11/2005
	1.004,50
	1/6/2019
	3.091,82

	1/12/2005
	2.006,31
	1/7/2019
	4.637,73

	1/1/2006
	1.122,22
	1/8/2019
	3.091,82

	1/2/2006
	1.004,50
	1/9/2019
	3.091,82

	1/3/2006
	1.004,50
	1/10/2019
	3.091,82

	1/4/2006
	1.004,50
	1/11/2019
	3.091,82

	1/5/2006
	1.135,14
	1/12/2019
	6.183,64

	1/6/2006
	1.135,14
	1/1/2020
	3.091,82

	1/7/2006
	1.703,19
	1/2/2020
	3.091,82

	1/8/2006
	1.221,37
	1/3/2020
	3.091,82

	1/9/2006
	1.339,49
	1/4/2020
	3.091,82

	1/10/2006
	1.221,37
	1/5/2020
	3.091,82

	1/11/2006
	1.221,37
	1/6/2020
	3.091,82

Valor atualizado do débito (com juros) em 31/1/2023: R$ 1.908.884,40.
aplicar a Cláudia Fernanda Valadares a multa prevista no art. 57 da Lei 8.443/1992 c/c o art. 267 do Regimento Interno do TCU, fixando-lhe o prazo de quinze dias, a contar da notificação, para que comprove, perante o Tribunal (art. 214, III, alínea 'a', do Regimento Interno do TCU) , o recolhimento da dívida aos cofres do Tesouro Nacional, atualizada monetariamente desde a data do acórdão proferido por este Tribunal até a data do efetivo recolhimento, se paga após o vencimento, na forma da legislação em vigor;
	autorizar, desde logo, a cobrança judicial das dívidas, caso não atendida a notificação, na forma do disposto no art. 28, inciso II, da Lei 8.443/1992;
autorizar também, desde logo, se requerido, com fundamento no art. 26, da Lei 8.443, de 1992, c/c o art. 217, §1º do Regimento Interno do TCU, o parcelamento da (s) dívida (s) em até 36 parcelas, incidindo, sobre cada parcela, corrigida monetariamente, os correspondentes acréscimos legais, fixando-lhe o prazo de quinze dias, a contar do recebimento da notificação, para comprovar, perante o Tribunal, o recolhimento da primeira parcela, e de trinta dias, a contar da parcela anterior, para comprovar os recolhimentos das demais parcelas, devendo incidir, sobre cada valor mensal, atualizado monetariamente, os juros de mora devidos, no caso do débito, na forma prevista na legislação em vigor, alertando a responsável de que a falta de comprovação do recolhimento de qualquer parcela importará o vencimento antecipado do saldo devedor, nos termos do § 2º do art. 217 do Regimento Interno deste Tribunal; 
considerar grave a infração cometida por Cláudia Fernanda Valadares e a inabilitar para o exercício de cargo em comissão ou função de confiança no âmbito da Administração Pública, nos termos do art. 60 da Lei 8.443/1992;
enviar cópia do Acórdão a ser prolatado à Procuradoria da República no Estado do Rio Grande do Sul, nos termos do § 3º do art. 16 da Lei 8.443/1992, c/c o § 7º do art. 209 do Regimento Interno do TCU, para adoção das medidas cabíveis; e
enviar cópia do Acórdão que vier a ser proferido ao Grupamento de Apoio de Canoas e à responsável, para ciência;
informar à Procuradoria da República no Estado do Rio Grande do Sul, ao Grupamento de Apoio de Canoas e ao responsável que a presente deliberação, acompanhada do Relatório e do Voto que a fundamenta, está disponível para a consulta no endereço www.tcu.gov.br/acordaos, além de esclarecer que, caso requerido, o TCU poderá fornecer sem custos as correspondentes cópias, de forma impressa; e
j) informar à Procuradoria da República no Estado do Rio Grande do Sul que, nos termos do parágrafo único do art. 62 da Resolução TCU 259/2014, os procuradores e membros do Ministério Público credenciados nesta Corte podem acessar os presentes autos de forma eletrônica e automática, ressalvados apenas os casos de eventuais peças classificadas como sigilosas, as quais requerem solicitação formal."
O MPTCU, representado pelo Subprocurador-Geral Paulo Soares Bugarin, manifestou-se de acordo com a proposta de encaminhamento formulada pela AudTCE, sugerindo, entretanto, o ajuste na data a partir da qual o benefício pago deveria ser considerado como recebimento de má-fé por parte da pensionista, conforme parecer acostado à peça 65:
	"Trata-se de tomada de contas especial instaurada pelo Grupamento de Apoio de Canoas, tendo como responsável a Sra. Cláudia Fernanda Valadares, em razão do recebimento indevido de parcelas de pensão temporária, na condição de filha maior solteira do instituidor Rubem Valadares, falecido em 25/12/84.
A presente TCE decorreu de irregularidades apuradas na sindicância 27/GAP-CO-2019 procedida pelo Grupamento de Apoio de Canoas da Aeronáutica, a qual foi motivada pelo cruzamento de dados realizado pelo TCU. Em vista disso, o Tribunal encaminhou planilha de alerta à unidade militar relatando possível irregularidade na concessão da pensão a filhas solteiras.
Como resultado da sindicância, foi determinada a instauração da presente TCE, ante os indícios de que a pensionista possui endereço e filha em comum com o Sr. Luís Gilberto Cardoso Paiva, cujo nascimento ocorreu em 23/3/91 (peça 8, p. 29) . Essa data foi considerada como marco a partir da qual deveria ter ocorrido o decaimento do direito à pensão, segundo defendido pelo relatório de sindicância e acolhido pela AudTCE.
Das informações acostadas, verifico que não consta a data em que o ato de concessão da pensão foi apreciado pelo TCU. Considerando que o instituidor faleceu em 1984, é de se supor que o registro ocorreu há mais de cinco anos e a informação deve constar apenas em arquivo físico, já que nas bases de dados disponíveis não foi possível recuperá-la.
Assim, com base no relatado, em março de 1993, mesmo com o nascimento de sua primeira filha, a responsável continuou a perceber pensão com fundamento na Lei 3.373/58, na qualidade de filha solteira maior (condição resolutiva) , sem exercício de função em cargo público permanente. Tal data serviu de marco temporal inicial para fixação dos débitos atribuídos à responsável, cujo valor atualizado até 16/9/2021 alcançou R$ 1.738.532,63 (peça 33) .
Em vista dos achados identificados na sindicância, o benefício foi encerrado em 1º/6/2020 (peça 35, p. 15) .
A sindicância apurou que a beneficiária convive em união estável com Luís Gilberto Cardoso Paiva na mesma residência, constituindo unidade familiar, e deste relacionamento o casal teve duas filhas nascidas em 23/3/91 e 19/2/2002, fatos não comunicados à organização militar.
Devidamente notificada, tanto na fase interna como na fase externa desta TCE, a responsável permaneceu silente. Assim, a AudTCE propõe, em pronunciamentos uniformes, considerá-la revel e em julgar irregulares suas contas, condenando-a a restituir os valores irregularmente recebidos, com os acréscimos pertinentes, aplicando-lhe multa com amparo no art. 57 da Lei 8.443/92.
A conduta irregular atribuída à ex-pensionista foi não comunicar imediatamente à Administração a união estável contraída com o Sr. Luís Gilberto Cardoso Paiva, com o qual teve duas filhas, fato que alterou o seu estado civil e afastou um dos requisitos previstos para implementação do benefício, ser filha solteira maior.
A respeito do ressarcimento dos valores pagos no decorrer desses anos, a unidade técnica entendeu pela sua obrigatoriedade, ante o não atendimento dos requisitos indicados no Acórdão 3748/2017-TCU-Segunda Câmara.
Segundo essa decisão, a reposição ao erário somente pode ser dispensada quando verificadas as seguintes condições:
presença de boa-fé do servidor;
ausência, por parte do servidor, de influência ou interferência para a concessão da vantagem impugnada;
existência de dúvida plausível sobre a interpretação, a validade ou a incidência da norma infringida, no momento da edição do ato que autorizou o pagamento da vantagem impugnada; e
interpretação razoável, embora errônea, da lei pela Administração.
Além disso, cabe citar o teor da Súmula-TCU 249: "é dispensada a reposição de importâncias indevidamente percebidas, de boa-fé, por servidores ativos e inativos, e pensionistas, em virtude de erro escusável de interpretação de lei por parte do órgão/entidade, ou por parte de autoridade legalmente investida em função de orientação e supervisão, à vista da presunção de legalidade do ato administrativo e do caráter alimentar das parcelas salariais" (grifei) .
Assim, quando não atendidas essas condições, ou ainda, quando os pagamentos forem decorrentes de erro operacional da Administração, a reposição é obrigatória, na forma dos arts. 46 e 47 da Lei 8.112/90.
Ante os elementos constantes dos autos, acompanho as conclusões da unidade instrutiva no sentido de considerar a responsável revel, no julgamento pela irregularidade de suas contas e na imputação de débito e aplicação da multa prevista no art. 57 da Lei 8.443/92 à ex-pensionista.
II
Neste ponto, cabe discutir a hipótese de má-fé atribuída à conduta da responsável, visto ser este o elemento central que justificou a instauração da presente TCE e fundamentou a fixação do dano ao erário.
Em vista disso, especificamente quanto ao débito, manifesto discordância quanto à fixação da data inicial dos valores a serem devolvidos (março de 1993) , pela ausência de elementos fáticos e jurídicos que demonstrem o momento em que a beneficiária passou a agir com má-fé.
No presente caso, fixou-se como data inicial o nascimento da primeira filha da Sra. Cláudia Fernanda. Tal conclusão tomou por base o previsto na Constituição Federal no art. 226, § 3º:
Art. 226. A família, base da sociedade, tem especial proteção do Estado.
 (...) 
§ 3º Para efeito da proteção do Estado, é reconhecida a união estável entre o homem e a mulher como entidade familiar, devendo a lei facilitar sua conversão em casamento. (Grifei.) 
A Constituição reconheceu a situação fática existente na sociedade da figura da união estável. No entanto, os requisitos para a caracterização dessa união não foram detalhados pela norma constitucional.
Em vista disso, o art. 226 da CF/88 pode ser classificado como norma de eficácia limitada de princípio programático e não de princípio instrutivo. Ou seja, carente de regulamentação.
A primeira tentativa de regulamentação da união estável se deu com a Lei 8.971/94. Essa lei foi duramente criticada, pois criou como requisito para o reconhecimento da união estável o prazo mínimo de cinco anos de convivência, ou quando houvesse filhos.
A norma se preocupou mais com regras sucessórias e de herança do que propriamente da regulamentação da união estável, dando aos companheiros mais direitos, quando se trata da partilha da herança, do que os previstos para pessoas formalmente casadas.
Além disso, o fato de ter um filho em comum nunca foi condição sine qua non para caracterizar uma família, em especial a união estável. Já o prazo mínimo de cinco anos para qualificar união estável não atendeu à CF/88, que igualou esse tipo de relação ao casamento formal.
Ressalte-se que uma relação com duração inferior a cinco anos não daria aos conviventes os mesmos direitos previstos aos formalmente casados.
Do mesmo modo, nem sempre um casamento dura cinco anos como era exigido pela norma, mas era o prazo mínimo para se reconhecer a união estável, em flagrante conflito com princípios constitucionais e os direitos e garantias individuais.
Nesse sentido, até aquela data (1994) , não podemos afirmar que as pessoas teriam a segurança jurídica em optar, para todos os efeitos, pela união estável, já que não havia certeza de haver no mínimo um amparo previdenciário a esse público.
Podemos dizer que a norma não trouxe segurança jurídica para as pessoas nessa situação, não sendo possível, à época, considerar que eventuais uniões estáveis pudessem ser reconhecidas automaticamente.
Mesmo com o advento da norma de 1994, inúmeras ações judiciais, à época, ainda buscavam o reconhecimento dessas uniões que não se enquadravam na definição temporal da lei, enquanto outras buscavam afastar essa qualificação, pelo simples fato de uma relação ter resultado em um filho, numa clara tentativa de proteção patrimonial (sucessão e herança) .
Interessante observar que nessas ações a qualificação das partes se dava da seguinte forma: 'fulana de tal', brasileira, solteira, em união estável, etc.
O Supremo Tribunal Federal tem manifestações no sentido de não ser possível haver hierarquia entre o casamento e a união estável, como, por exemplo, o acórdão proferido no âmbito do RE 878.694/MG:
2. Não é legítimo desequiparar, para fins sucessórios, os cônjuges e os companheiros, isto é, a família formada pelo casamento e a formada por união estável. Tal hierarquização entre entidades familiares é incompatível com a Constituição de 1988.
Em vista desses problemas, outra norma foi aprovada em 10/5/96, a Lei 9.278/96, que revogou a lei anterior. Com base nessa lei, as pessoas em união estável precisavam atender aos requisitos indicados no seu art. 1º:
Art. 1º É reconhecida como entidade familiar a convivência duradoura, pública e contínua, de um homem e uma mulher, estabelecida com objetivo de constituição de família.
A norma não resolveu plenamente a questão, pois era necessário provar a convivência duradoura, pública e contínua do casal. De qualquer modo, não bastava mais ter filhos em comum.
Conforme esclareceu a Desembargadora Maria Rocio Luz Santa Ritta, da 3ª Câmara de Direito Civil do Tribunal de Justiça de Santa Catarina, 'Não é um simples namoro (...) e nem mesmo a existência de uma filha razão bastante a qualificar a união estável, pois a concepção basta uma simples relação sexual, sem nenhuma espécie de vínculo'.
Posteriormente, o Código Civil de 2002, por meio dos arts. 1723 a 1727 e 1790, passou a regular a matéria no lugar da Lei 9.278/96. No entanto, ainda previu uma discriminação da companheira para fins sucessórios (insegurança jurídica) , o que foi corrigido pelo RE 878.694/MG já citado, que também afastou a restrição do reconhecimento da união estável apenas a casais heterossexuais, discussão que também foi levada à apreciação do STF no âmbito da ADI 4277 e a ADPF 132.
Dessa forma, entendo que o débito no presente caso deve considerar uma data posterior à entrada em vigor da lei de 1996. Considerando que a ninguém é dado desconhecer a lei, apenas após a entrada em vigor dessa norma é que podemos afirmar existir a má-fé da pensionista e, com isso, impor-lhe a devolução dos valores recebidos irregularmente.
Mesmo usando esse parâmetro, não é possível precisar em que momento a pensionista tomou conhecimento ou interpretou adequadamente a nova lei.
A própria unidade militar, que recebia a pensionista anualmente, no mês do seu aniversário (outubro de cada ano) , não cuidou de especificar os fundamentos jurídicos presentes na declaração anual que assinava. Nessas ocasiões, a pensionista também não era informada a respeito das consequências de uma eventual omissão de informações. 
A declaração era assinada em formulário pré-elaborado e apenas questionava a sua situação profissional. Não era apresentado à pensionista um formulário com questionamentos a respeito do seu estado civil (peça 6, p. 29) .
A verificação do estado civil se dava com a requisição de uma cópia da certidão de nascimento da pensionista. Tal documento era inócuo, ante a existência de outras relações familiares previstas legalmente. Além disso, a certidão só informaria qualquer alteração no estado civil da pensionista se esta, em algum momento, optasse pelo casamento formal, não alcançando a situação jurídica da união estável.
Ressalto que, na Administração Federal, a dita declaração é mais completa e objetiva, permitindo caracterizar efetivamente quando alguma informação é omitida pelos declarantes. No âmbito do MCTI, na apreciação ou na revisão de pensões, é exigido (https://www.gov.br/mcti/pt-br/acompanhe-o-mcti/para-o-servidor/paginas/revisao-de-pensao-civil) :
- nova certidão de nascimento atualizada;
- declaração de filha maior solteira;
- declaração assinada pela interessada com firma reconhecida em Cartório de Ofício de acordo com o art. 299 do Código Penal Brasileiro - que regula o crime de falsidade ideológica, informando: se foi ou nunca foi casada (civil ou religioso) ; se vive ou nunca viveu em concubinato ou união estável; se exerce ou nunca exerceu cargo público e se recebe renda de qualquer natureza como rendimento do trabalho ou de outra fonte, inclusive pensão ou provento de aposentadoria (civil, previdenciária e militar) , acompanhada dos devidos comprovantes.
Considerando isso, sugiro que as parcelas da pensão a serem devolvidas (débito) devem ser consideradas as pagas após outubro de 1996, mês em que a pensionista compareceu à unidade militar para firmar a sua declaração anual, e o ano em que foi editada a Lei 9.278/96. Tal sugestão busca considerar a realidade social e jurídica à época, bem como apontar um ato como sendo o primeiro ato a ser enquadrado como de má-fé da declarante.
III
Tendo em vista que o tema envolve muitas discussões até hoje de cunho jurisprudencial e doutrinário, como também críticas, por envolver um benefício previdenciário (em extinção) restrito a poucos cidadãos, trago algumas notas adicionais.
Ressalto que essa questão relativa à pensão da filha solteira, maior de 21 (vinte e um) anos, instituída pela Lei 3.373/58, já foi amplamente debatida por esta Corte de Contas, encontrando-se os principais pontos da jurisprudência sobre a matéria sumariados em resposta dada em processo de consulta formulada pela Secretaria de Gestão Pública do Ministério do Planejamento, Orçamento e Gestão, consubstanciada no Acórdão 892/2012-TCU-Plenário, cujo entendimento foi reiterado posteriormente, por meio do Acórdão 2780/2016-TCU-Plenário.
Nesses dois casos, firmou-se como sendo um dos núcleos essenciais para percepção de pensões a manutenção do seu estado civil como solteira (trecho do Voto do Acórdão 2780/2016-TCU-Plenário) :
Outra causa resolutiva da pensão especial, também reconhecida pela jurisprudência do Tribunal de Contas da União, refere-se à perda de status civil de solteira pela filha maior, em decorrência de união estável, à semelhança do que ocorre no casamento.
Embora o art. 5º da Lei 3.373/58 não estabeleça, expressamente, a união estável, como condição para a perda da pensão temporária por parte de filha maior, a sua equiparação plena ao casamento pelo art. 226, § 3º, da Constituição Federal permitiu a esta Corte de Contas assentar o entendimento de que a contração de união estável também altera o estado civil da beneficiária, a implicar a extinção do benefício (Acórdãos 622/2008, 662/2010, 892/2012, 1350/2012 e 56/2014, todos do Plenário) .
Outro ponto defendido foi a tese de que seria necessário haver a comprovação da dependência econômica da beneficiária em relação ao instituidor da pensão, no momento da concessão, e de sua caracterização posterior para continuidade do pagamento especial, além dos demais requisitos previstos na lei:
Assim, para fazer jus à pensão especial, não basta à filha solteira, maior de 21 anos, apenas enquadrar-se na condição de solteira e não estar investida em cargo público permanente. Uma vez obtida a pensão, nos termos da lei, outras hipóteses podem descaracterizar a dependência econômica da beneficiária em relação ao instituidor ou à pensão especial, devidamente contempladas pela exegese das normas administrativas pelo Tribunal de Contas da União.
Essa tese foi rechaçada pelo STF em diferentes decisões monocráticas e colegiadas, as quais afirmaram o seguinte (MS 34.873-DF) :
Reconhecida a qualidade de dependente da filha solteira maior de vinte e um anos em relação ao instituidor da pensão e não se verificando a superação das condições essenciais previstas na Lei nº 3.373/1958, que embasou a concessão, quais sejam, casamento ou posse em cargo público permanente, a pensão é devida e deve ser mantida, em respeito aos princípios da legalidade, da segurança jurídica e do tempus regit actum.
A respeito do tema de extinção do benefício especial em razão da perda da sua condição de filha solteira, isso também se verifica em outras situações previdenciárias similares, quando viúvos perdem suas pensões, instituídas no âmbito do INSS, ao contraírem novas núpcias ou união estável.
Em alguns casos, a justiça determina o retorno do pagamento dessas pensões com base na Súmula 170 do extinto TFR, a qual expressa 'não se extingue a pensão previdenciária, se do novo casamento não resulta melhoria da situação econômico-financeira da viúva, de modo a tornar dispensável o benefício'.
Ou seja, no âmbito da Previdência Social, a avaliação da situação econômico-financeira dos beneficiários eventualmente deve ocorrer.
Um exemplo foi a decisão exarada pela Desembargadora Gilda Sigmaringa Seixas, do TRF-1, em 1º/7/2020, nos autos do processo 1001628-73.2019.4.01.3816, em que determinou ao INSS o restabelecimento do benefício (pensão por morte) , cancelado em razão de novo casamento.
Tais decisões se baseiam no núcleo essencial em que se fundam os benefícios previdenciários, na presunção iuris tantum da dependência econômica dos pensionistas.
Soma-se a isso o fato de a Lei de Benefícios do Regime Geral da Previdência Social (Lei 8.213/91) não prever que a convolação de núpcias é causa para suspensão ou cancelamento do benefício. O que não é o caso da pensão especial sob análise.
O TCU, por outro lado, no âmbito do Acórdão 2780/2016-TCU-Plenário, ao tratar das pensões especiais concedidas a filhas solteiras, indiretamente adentrou nessa discussão ao entender que a pensão não é herança e deve estrita observância ao princípio constitucional da legalidade e ao da moralidade administrativa.
Além disso, eventual defesa da necessidade de se avaliar a subsistência condigna de algum beneficiário envolve um termo abstrato que não pode ser fixado sem isonomia, além de não estar previsto em lei.
Isso se deve ao fato de que, para a instituição da presente pensão especial, a dependência econômica, embora presumida, não foi o critério essencial para sua concessão e nem manutenção, já que a lei instituidora previu apenas dois requisitos essenciais.
						IV
Ante o exposto, este representante do MPTCU manifesta-se de acordo com a proposta de encaminhamento sugerida peça AudTCE à peça 62, p. 16-21, sugerindo apenas o ajuste na data a partir da qual o benefício pago passou a ser recebido com indícios de má-fé da pensionista, conforme discorrido no presente parecer, ou seja, outubro de 1996."
É o relatório.

não há

TOMADA DE CONTAS ESPECIAL. PERCEPÇÃO INDEVIDA DE PENSÃO DE FILHA MAIOR SOLTEIRA, APESAR DA CONSTITUIÇÃO DE UNIÃO ESTÁVEL. CITAÇÃO. REVELIA. AUSÊNCIA DE BOA-FÉ. CONTAS IRREGULARES. DÉBITO. MULTA.

TOMADA DE CONTAS ESPECIAL (TCE)

Em exame tomada de contas especial instaurada pelo Grupamento de Apoio de Canoas (GAP-CO) , organização militar do Comando da Aeronáutica, em desfavor da Sra. Cláudia Fernanda Valadares, em razão do recebimento indevido de pensão militar, na condição de filha maior solteira, mesmo após ter constituído união estável.
2. 	O pagamento da pensão temporária regulada pelo art. 5º, parágrafo único, da Lei 3.373/1958 deve ser suspenso se uma das seguintes condições ocorrer: (i) a beneficiária perder a condição de solteira ou (ii) a beneficiária assumir um cargo público permanente. Assim, conforme jurisprudência pacificada desta Corte, a filha solteira, para continuar recebendo a pensão instituída com essa fundamentação, não poderá ter contraído casamento e nem se encontrar em situação de união estável.
3.	Nos autos da Sindicância 27/GAP-CO/2019, realizada pelo Comando da Aeronáutica, apurou-se que a responsável, que passou a perceber pensão com base na Lei 3.373/1958 em 1º/6/1993, a título de filha maior solteira, possui registro em comum e duas filhas com o Sr. Luís Gilberto Cardoso Paiva, tendo a primogênita nascido em 23/3/1991. No curso da sindicância, a responsável não se manifestou, mesmo tendo sido regularmente notificada pela comissão a apresentar justificativas.
4.	Instaurada a correspondente TCE, o tomador de contas concluiu que a responsável recebeu os proventos indevidamente no período de 1º/6/1993 a 1º/6/2020, quando foi cancelado o benefício.
5.	O Centro de Controle Interno da Aeronáutica considerou adequadamente definidas as irregularidades, as evidências, as normas infringidas, os débitos, a responsável e sua conduta constante na matriz de responsabilização e no relatório do tomador de contas, anotando que o prejuízo atualizado suportado pelo erário, acrescido de juros de mora, teria alcançado, até a data de 16/9/2021, o montante de R$ 1.738.532,63.
6.	Devidamente citada no âmbito deste Tribunal, a responsável optou por permanecer silente. Dessa forma, de acordo com o art. 12, § 3º, da Lei 8.443/1992, está caracterizada a sua revelia, cabendo dar prosseguimento ao processo.
7.	No exame de mérito, tanto a unidade técnica quanto o MPTCU entenderam que a responsável deve ter suas contas julgadas irregulares com a condenação em débito, além de sofrer as sanções previstas nos arts. 57 e 60 da Lei 8.443/1992. 
8.	No entanto, buscando considerar a realidade social e jurídica à época da concessão do benefício, o MPTCU ponderou que a data inicial dos valores a serem devolvidos não deve ser fixada a partir da data do nascimento da primeira filha da responsável, mas sim após outubro de 1996, mês em que a pensionista compareceu à unidade militar para firmar sua declaração anual para manutenção do benefício, após a edição da Lei 9.278/1996, que reconheceu como entidade familiar "a convivência duradoura, pública e contínua, de um homem e uma mulher, estabelecida com objetivo de constituição de família", podendo o ato ser enquadrado como de má-fé da declarante.
II
9.	Incide à Sra. Cláudia Fernanda Valadares os efeitos da revelia, dando-se prosseguimento ao processo, nos termos do art. 12, § 3º, da Lei 8.443/1992.
10.	Acompanho a conclusão dos pareceres precedentes quanto à não ocorrência do prazo quinquenal previsto nos arts. 4º e 5º da Resolução-TCU 344/2022 ou a incidência da prescrição intercorrente a que se refere o art. 8º do mesmo normativo, permanecendo hígida tanto a pretensão sancionatória quanto a ressarcitória a cargo deste Tribunal.
11.	No mérito, está devidamente caracterizado o recebimento de pensão de forma indevida, pois havia fato impeditivo para o recebimento do benefício por parte da responsável, que não informou sua situação real de união estável à administração pública.
12.	Dessa forma, em face da ausência de elementos capazes de demonstrar nos autos a boa e regular aplicação dos recursos em questão e de permitir a conclusão pela boa-fé, alinho-me ao encaminhamento sugerido pela unidade técnica, com o ajuste da data inicial para ressarcimento do débito opinado pelo MPTCU, no sentido de julgar irregulares as presentes contas, com aplicação da multa prevista no art. 57 da Lei 8.443/1992, a qual arbitro no valor de R$ 90.000,00.
13.	Por fim, deixo de acolher a proposta de aplicar a penalidade de inabilitação para o exercício de cargo em comissão ou função de confiança no âmbito da administração pública, por entender, em linha com a jurisprudência majoritária deste Tribunal, que tal sanção seria mais apropriada para situações de maior amplitude, sendo suficiente, no caso concreto, a condenação em débito associada à imposição de multa proporcional.
	Diante do exposto, VOTO no sentido de que o Tribunal adote o acórdão que submeto à deliberação deste Colegiado.
TCU, Sala das Sessões, em 16 de maio de 2023.
JORGE OLIVEIRA 
Relator